臺灣高等法院臺中分院刑事判決     100年度選上訴字第1620號
上  訴  人
即  被  告  李春賢
選任辯護人  賴宜孜律師
            盧永盛律師
上  訴  人
即  被  告  林清標
指定辯護人  鄭雪櫻律師
上列上訴人因違反公職人員選舉罷免法等案件，不服臺灣臺中地
方法院99年度選訴字第1號中華民國100年6月8日第一審判決（起
訴案號：臺灣臺中地方法院檢察署99年度選偵字第11、14、27、
127號），提起上訴，本院判決如下：
    主  文
原判決關於李春賢、林清標部分撤銷。
李春賢共同對於有投票權之人，交付賄賂，而約其投票權為一定
之行使，累犯，處有期徒刑貳年陸月。褫奪公權貳年。扣案行求
之賄賂茶葉禮盒袋（每袋均有貳罐），沒收。
林清標共同對於有投票權之人，交付賄賂，而約其投票權為一定
之行使，處有期徒刑貳年肆月。褫奪公權貳年。扣案行求之賄賂
茶葉禮盒袋（每袋均有貳罐），沒收。
    事  實
一、李春賢前因偽造文書案件，經臺灣臺中地方法院以九十六年
    度訴緝字第五四九號判決判處有期徒刑十月，減為有期徒刑
    五月確定，於民國九十七年四月十六日易科罰金執行完畢。
    林清標曾因違反貪污治罪條例案件，經臺灣臺中地方法院以
    九十五年度訴字第一八五八號判決判處有期徒刑二年，緩刑
    五年，並經本院於九十五年十二月七日以九十五年度上訴字
    第二四八六號判決駁回上訴確定（現仍於緩刑期間，於本案
    不構成累犯）。
二、緣李春賢係九十九年第一屆臺中市（直轄市）神岡區社南里
    （即改制前之臺中縣神岡鄉社南村）里長選舉之候選人（九
    十九年九月十五日登記參選，投票日為九十九年十一月二十
    七日），並延攬曾任臺中縣議員之地方活躍人士林清標為操
    盤手，由林清標負責處理選舉相關事務，而張陳佳美、周宏
    分別係改制前之臺中縣神岡鄉社南村（下稱改制前之社南村
    ）第一鄰、第十二鄰鄰長，張菀真為周宏之妻，曾清泉則係
    社南村聯合守望相助隊（下稱守望相助隊）之隊員，黃正雄
    乃林清標之遠房親戚（張陳佳美、周宏、張菀真、黃正雄四
    人業經原審判刑確定），陳玉珠則為改制前之社南村村民，
    其等均明知對於有投票權之人，不得行求、期約或交付賄賂
    ，而約定其投票權為一定之行使。另曾清泉、陳玉珠、楊秀
    韶、楊淑惠、楊淑貞、林松柏、陳景文、呂錦雄、邱慶賢、
    游森樟、林漢銘、黃素娥、陳家豪、陳阿泉、廖舒涵（以上
    曾清泉等十五人業經原審判刑確定）、張添秀、羅秀香、吳
    坤松、李志遠皆設籍於改制前之社南村，而對於改制後之臺
    中市第一屆神岡區社南里里長候選人具有投票權之人，亦均
    明知不得收受賄賂而許其投票權為一定之行使。詎李春賢為
    求能順利當選，竟與林清標共同基於對於有投票權之人行求
    、交付賄賂，而約其投票權為一定之行使之犯意聯絡，於下
    列時、地，接續行求、交付賄賂與有投票權人：
(一)自九十九年六月間起至同年八月間止，先由李春賢向不知情
    之「芬芳茶葉行」負責人林尤雪花以每台斤新臺幣（下同）
    一千元之價格購買茶葉禮盒（每袋均有二罐，共一台斤重）
    ，再採由林清標偕同李春賢前往（游森樟、李志遠及張添秀
    部分）、或由李春賢獨自前往（羅秀香、林清鏢部分）、抑
    或由林清標委由有行求犯意聯絡之黃正雄轉交（吳坤松部分
    ）等方式，分別將上開茶葉禮盒交付予設籍在改制前之社南
    村，且有本屆里長選舉投票權之張添秀（為社南村第八鄰鄰
    長，由其妻王美雲轉交）、羅秀香（其夫張崑泉曾任社南村
    第一鄰鄰長）、吳坤松（其父吳財煌為社南村第十鄰鄰長）
    、游森樟（為社南村第十七鄰鄰長）、李志遠（為社南村第
    十九鄰鄰長）、林清鏢（為社南村第二鄰鄰長，由其妻林楊
    玉英轉交），並要求伊等投票支持李春賢。惟張添秀、羅秀
    香、吳坤松、游森樟、李志遠、林清鏢等人並未允諾投票支
    持李春賢，致未就交付賄賂達成意思合致。
(二)九十九年六、七月間（起訴書誤載為七、八月間），由李春
    賢出資，推由林清標出面向周宏、張菀真夫婦以每盒三百元
    之價格訂購水梨禮盒，再由亦有行求犯意聯絡之周宏、張菀
    真一同將水梨禮盒十盒送交予有本屆里長選舉投票權之李志
    遠；另由周宏將水梨禮盒一盒交付予有本屆里長選舉投票權
    之游森樟；復由林清標委託接續上開行求犯意聯絡之黃正雄
    轉交水梨禮盒一盒予有本屆里長選舉投票權之吳坤松，並要
    求伊等投票支持李春賢。惟李志遠、游森璋、吳坤松並未允
    諾投票支持李春賢，致未就交付賄賂達成意思合致。
(三)李春賢及林清標為拉抬選情，乃於登記參選日即九十九年九
    月十五日上午，在社南村街道及萬興宮前廣場舉行遊街造勢
    活動，而為獲取動員效果並使有投票權之參加者支持李春賢
    當選，乃以發給每位參加者六百元至八百元不等金錢之方式
    （俗稱「走路工」），向下列有投票權之人賄選，欲藉投票
    行賄之買票方式影響選民意志，使有投票權之人於里長選舉
    投票日時，將選票投給里長候選人李春賢，而約定投票權為
    一定之行使：
  1.李春賢與林清標共同基於交付賄賂之犯意聯絡，由李春賢出
    資，推由林清標於造勢活動前一、二日，在改制前臺中縣神
    岡鄉○○村○○路五五一巷四三號曾清泉住處，將四千八百
    元交付予守望相助隊之隊員曾清泉，曾清泉明知林清標此舉
    目的在尋求里長選舉投票日為一定投票權之行使，仍予默示
    應允，並以收受賄賂之意收下其中八百元以表示其屆時將投
    票支持，其他四千元則係欲約使其他守望相助隊隊員就里長
    選舉為投票權一定之行使，乃與林清標共同基於交付賄賂之
    犯意聯絡予以收受後，由曾清泉向其他守望相助隊員宣傳每
    位參加者得領取八百元，以此方式動員已然認知上開行賄意
    思，且均設籍在改制前之社南村，而有本屆里長選舉投票權
    之林漢銘、林松柏、呂錦雄、陳景文、游森樟參加，而林漢
    銘、林松柏、呂錦雄、陳景文、游森樟均明知曾清泉此舉目
    的在尋求於里長選舉投票日為一定投票權之行使，仍皆收受
    八百元以表默示支持。李春賢嗣於造勢活動中發言要求參加
    者投票支持，藉此約定曾清泉等人投票支持李春賢當選。
  2.林清標復指示亦有投票行賄犯意聯絡之張陳佳美，以發放數
    百元現金之方式動員選民，張陳佳美遂自行出資，透過亦有
    投票行賄犯意聯絡之陳玉珠募集人員，事先宣傳每位參加者
    可領取六百元，而動員已然認知上開行賄意思，且均設籍在
    改制前之社南村，而有本屆里長選舉投票權之陳玉珠、楊秀
    韶、楊淑惠、楊淑貞參加，李春賢並於造勢活動中發言要求
    參加者投票支持，藉此約定陳玉珠等人支持李春賢當選。嗣
    張陳佳美於翌日即九十九年九月十六日，將二千四百元交付
    予陳玉珠，陳玉珠明知張陳佳美此舉目的在尋求里長選舉投
    票日為一定投票權之行使，仍予默示應允，並以收受賄賂之
    意收下其中六百元以表示其屆時將投票支持，其他一千八百
    元則係約使楊秀韶、楊淑惠、楊淑貞就里長選舉為投票權一
    定之行使，乃與張陳佳美共同基於交付賄賂之犯意聯絡予以
    收受後，將一千八百元交予楊秀韶、楊淑惠、楊淑貞平分，
    而楊秀韶、楊淑惠、楊淑貞均明知陳玉珠此舉目的在尋求於
    里長選舉投票日為一定投票權之行使，仍皆收受六百元以表
    默示支持。
  3.林清標事先宣傳每位參加者可領取六百元，而動員已然認知
    上開行賄意思，且設籍在改制前之社南村，而有本屆里長選
    舉投票權之黃素娥參加，黃素娥雖同意參與，惟因手傷不克
    到場，乃與亦設籍在改制前之社南村，而有本屆里長選舉投
    票權之兒子陳家豪共同基於投票受賄之犯意聯絡，委由已然
    認知上開行賄意思之陳家豪代為出席，李春賢並在造勢活動
    時發言要求參加者投票支持，藉此約定投票支持李春賢當選
    。嗣黃素娥於翌日即九十九年九月十六日向林清標領取六百
    元後，隨即轉交予陳家豪花用，而黃素娥、陳家豪均明知林
    清標此舉目的在尋求於里長選舉投票日為一定投票權之行使
    ，仍收受六百元以表默示支持（黃素娥與林清標並無共同對
    於有投票權之人交付賄賂之犯意聯絡）。
  4.林清標又與姓名年籍不詳之人基於投票行賄之犯意聯絡，於
    該日造勢活動結束後，在萬興宮廣場，由該不詳人士發放六
    百元現金予已然認知上開行賄意思，且均設籍在改制前之社
    南村，而有本屆里長選舉投票權之參加人陳阿泉、廖舒涵，
    藉此約定投票支持李春賢當選，而陳阿泉、廖舒涵均明知此
    舉目的在尋求於里長選舉投票日為一定投票權之行使，仍收
    受六百元以表默示支持。
(四)李春賢及林清標為再度拉抬選情，乃於九十九年十月十日上
    午在社南村萬興宮前廣場舉行造勢活動，並利用此次機會，
    由林清標先於造勢活動前一日即九十九年十月九日，在改制
    前臺中縣神岡鄉○○村○○路五五一巷四三號曾清泉住處，
    將四千八百元交付予曾清泉，曾清泉明知林清標此舉目的在
    尋求里長選舉投票日為一定投票權之行使，仍予默示應允，
    並以收受賄賂之意收下其中八百元以表示其屆時將投票支持
    ，其他四千元則係欲約使其他守望相助隊隊員就里長選舉為
    投票權一定之行使，乃與林清標共同基於交付賄賂之犯意聯
    絡予以收受後，由曾清泉向其他守望相助隊員宣傳每位參加
    者得領取八百元，以此方式動員已然認知上開行賄意思，且
    均設籍在改制前之社南村，而有本屆里長選舉投票權之林松
    柏、陳景文、邱慶賢、呂錦雄，及設籍在社口村並無投票權
    之高長新參加，而林松柏、陳景文、邱慶賢、呂錦雄均明知
    曾清泉此舉目的在尋求於里長選舉投票日為一定投票權之行
    使，仍皆收受八百元以表默示支持。李春賢嗣於造勢活動中
    發言要求參加者投票支持，藉此約定投票支持李春賢當選。
三、嗣為檢警接獲檢舉情資後，循線於九十九年十月十一日上午
    ，持搜索票前往張添秀位於改制前之社口村社口街五一五號
    居處扣得茶葉禮盒一袋（內有二罐）；另於同日八時五分許
    ，至羅秀香位於改制前之社南村民族路一三四號住所扣得茶
    葉禮盒一袋（內有二罐）；又於同日八時四十五分許，在林
    清鏢位於改制前之社南村民族路一０八之六號居所扣得茶葉
    禮盒一袋（內有二罐），始悉上情。
四、案經臺灣臺中地方法院檢察署檢察官指揮臺中縣警察局（現
    改制為臺中市政府警察局）偵辦後起訴。
    理  由
壹、證據能力部分：
一、按被告以外之人於審判外之陳述雖不符刑事訴訟法第一百五
    十九條之一至之四等四條規定，而經當事人於審判程序同意
    作為證據，法院審酌該言詞陳述或書面陳述作成時之情況，
    認為適當者，亦得為證據；當事人、代理人或辯護人於法院
    調查證據時，知有刑事訴訟法第一百五十九條第一項不得為
    證據之情形，而未於言詞辯論終結前聲明異議者，視為有前
    項之同意，刑事訴訟法第一百五十九條之五定有明文。立法
    意旨在於傳聞證據未經當事人之反對詰問予以核實，原則上
    先予排除，惟若當事人於審判程序中表明同意該等傳聞證據
    可作為證據；或於言詞辯論終結前未聲明異議，基於尊重當
    事人對傳聞證據之處分權，及證據資料愈豐富，愈有助於真
    實發見之理念，且強化言詞辯論主義，使訴訟程序得以順暢
    進行，上開傳聞證據亦皆具有證據能力。本案下列引用之供
    述及非供述證據，於本案辯論終結前，經本院依法踐行調查
    證據程序，公訴人、辯護人及被告李春賢、林清標皆不爭執
    各該證據之證據能力，且各該證據又查無不法取供之情形，
    本院審酌各該證據作成時之情況，認適合作為本案之證據，
    依刑事訴訟法第一百五十九條之五第二項規定，自有證據能
    力。
二、按被告（此不同於被告以外之人）之自白，非出於強暴、脅
    迫、利誘、詐欺、疲勞訊問、違法羈押或其他不正之方法，
    且與事實相符者，得為證據，刑事訴訟法第一百五十六條第
    一項定有明文。本件被告於警詢、偵訊、原審、本院訊問時
    之自白（包括部分自白）部分，被告及其選任辯護人於本院
    審理時均未提出其他可供證明被告下列經本院所引用之自白
    （包括部分自白）部分，究有如何之遭受「強暴、脅迫、利
    誘、詐欺、疲勞訊問、違法羈押或其他不正之方法」始為自
    白之證據，以供本院得以即時調查審認，並參酌上開所述證
    據部分之證據等，均足認被告下列經本院所引用之自白（包
    括部分自白）部分，其與事實相符者，依法自得為證據。
貳、有罪部分：
一、認定犯罪事實所憑之證據及理由：
(一)被告李春賢登記為九十九年第一屆臺中市（直轄市）神岡區
    社南里里長選舉之候選人，同案被告曾清泉、陳玉珠、楊秀
    韶、楊淑惠、楊淑貞、林松柏、陳景文、呂錦雄、邱慶賢、
    游森樟、林漢銘、黃素娥、陳家豪、陳阿泉、廖舒涵，及證
    人張添秀、羅秀香、吳坤松、李志遠皆設籍於改制前之社南
    村，具有上揭選舉投票權之人等情，有臺中市選舉委員會一
    百年十月月三日中市選四字第一ＯＯＯＯＯ一五四三號函與
    所附選舉公告、候選人登記影本及臺中市第一屆市長議員里
    長選舉神岡區社南選舉人名冊附於卷內、卷外可稽（上開函
    文見本院卷第七八頁，選舉公告、候選人登記影本、選舉人
    名冊附於卷外，另曾清泉等人列選舉人名冊頁次編號，見附
    表一神岡鄉社南村選舉人名冊對照表所示）。
(二)上揭被告李春賢、林清標行求及交付賄賂之犯罪事實，除被
    告林清標對事實二、(三)1.及(四)守望相助隊部分及事實二
    、(三)2.，於本院否認犯罪（此部分辯詞詳後敘述）外，其
    餘部分業經其等於於原審及本院坦承不諱，並為認罪之表示
    （見原審卷二第六一頁背面、七五頁，本院卷第六八頁）；
    同案被告張陳佳美交付賄賂之犯罪事實，同案被告楊秀韶、
    楊淑惠、楊淑貞、林松柏、陳景文、呂錦雄、邱慶賢、游森
    樟、林漢銘、黃素娥、陳家豪、陳阿泉、廖舒涵投票受賄之
    犯罪事實，業經被告李春賢、林清標、張陳佳美、楊秀韶、
    楊淑惠、楊淑貞、林松柏、陳景文、呂錦雄、邱慶賢、游森
    樟、林漢銘、黃素娥、陳家豪、陳阿泉、廖舒涵各就其等犯
    行，於原審坦承不諱，並為認罪之表示；又同案被告周宏、
    張菀真、黃正雄行求賄賂之犯罪事實，同案被告曾清泉、陳
    玉珠交付賄賂及投票受賄之犯罪事實，已據同案被告周宏、
    張菀真、黃正雄、曾清泉、陳玉珠各就其等犯行，於偵查、
    原審準備程序及審理時認承在卷，均稱願意認罪；再者，被
    告林清標、同案被告張陳佳美、周宏、張菀真、曾清泉、黃
    正雄、陳玉珠、楊秀韶、楊淑惠、楊淑貞、陳景文、呂錦雄
    、林松柏、邱慶賢、林漢銘、黃素娥、陳家豪、陳阿泉、廖
    舒涵等人就其等相關部分，亦於偵查中以證人身分具結作證
    屬實，且互核相符；且證人林尤雪花、王美雲、羅秀香、張
    崑泉、吳坤松、李志遠、林清鏢、秘密證人Ａ１就犯罪事實
    二(一)、(二)所載行求賄賂之情事，暨秘密證人Ａ１、證人
    高長新關於犯罪事實二(三)1.、(四)所示交付賄賂等情，所
    證亦與被告李春賢、林清標與同案被告周宏、張菀真、曾清
    泉、黃正雄、林松柏、陳景文、呂錦雄、邱慶賢、游森樟、
    林漢銘之供述大致吻合。
(三)至被告李春賢、林清標與同案被告張陳佳美、曾清泉、陳玉
    珠、不詳人士等人藉由上開犯罪事實欄二(三)(四)所載方式
    使有投票權人每人可因此獲得現金八百元或六百元不等，雖
    非鉅額，然法務部於九十年十月八日以法九０檢字第０三六
    八八五號函所檢附「賄選犯行例舉」第貳項，以三十元之商
    品價值，作為單純加深選民印象之宣傳行為，與動搖影響投
    票意向之賄選犯行二者之劃分基礎，經多年來廣為宣傳，已
    使多數候選人及選民獲悉並產生合理之信賴，被告李春賢、
    林清標與同案被告張陳佳美、曾清泉、陳玉珠等人自難諉為
    不知，是以現金八百元、六百元在一般人觀念中，乃具相當
    價格之贈送物品，且設如僅係提供給參加者作為出席上開活
    動之報酬、工資或相關費用（如飲食、交通費用等等），以
    九十九年九月十五日、同年十月十日之活動時程均不滿半天
    ，該報酬、工資或相關費用合理而言應無需耗費八百元、六
    百元之多。
(四)被告林清標雖辯稱：守望相助隊部分要請其等幫忙，多少要
    補貼工錢，不然何人要來參與云云。但查，證人即守望相助
    隊隊長張金雄業於警詢時證述：歷屆選舉社口、社南守望相
    助隊沒有派遣勤務人員及拿走路工的慣例等語（見警卷第二
    三四頁）；同案被告呂錦雄亦於偵查時以證人身分具結證陳
    ：我們是義務團體，只有喪事會包紅包，喜事、廟會、【選
    舉活動沒有紅包】，我參加過很多次選舉活動的指揮交通，
    都沒有紅包等詞（見臺灣臺中地方法院檢察署九十九年度選
    他字第二六八號卷三第二０八頁）。同案被告曾清泉於偵查
    中證稱：被告林清標拿錢給伊，一人八百元，九十九年九月
    十五日前被告林清標拿四千八百元給伊，補貼伊及其他五人
    林漢銘、林松柏、呂錦雄、陳景文、游森樟；九十九年十月
    十日前，被告林清標拿四千八百元給伊，錢伊有轉出去，拿
    給林松柏、陳景文、邱慶賢、呂錦雄（按：以上四人有投票
    權）及高長新（按：設籍在社口村並無投票權）；復於原審
    準備程序供稱：「我認罪，我的部分是有發放八百元的走路
    工給林松柏等人，我的部分是九十九年九月十五日及十月十
    日兩次」等語（見他卷三第二四Ｏ頁、原審卷一第一四二頁
    背面）。再者，證人即社口派出所副所長張清智也於偵訊中
    結證稱：九十九年十月十日從九點開始，十二點結束，我全
    場都在那裡，活動內容舞台有唱歌跳舞等表演，沒有遊行，
    只有在萬興宮前的廣場，離李春賢總部約二條街一公里以內
    ，他們人是直接在萬興宮集合，沒有從競選總部走過來的動
    作，守望相助的人有在會場週邊，沒有特別做什麼事就是站
    在那邊，進去萬興宮的門口車子較多時他們有指揮交通秩序
    等語在卷（見臺灣臺中地方法院檢察署九十九年度選偵字第
    一一號卷第九六至九七頁）。是以，守望相助隊派遣勤務（
    含選舉事物）幫忙，原有不收受任何費用之慣例，被告林清
    標竟於九十九年九月十五日前、同年十月十日前各交付同案
    被告曾清泉四千八百元，轉交其他林松柏等隊員，顯有以補
    貼為名，行投票行賄之實，被告林清標此部分辯解，自非可
    取。
(五)被告林清標復於本院辯稱：張陳佳美部分，伊拜託其幫忙，
    張陳佳美說沒時間，後來張陳佳美私底下如何去找人，伊不
    清楚云云。惟查，同案被告張陳佳美於九十九年十月十三日
    ，偵查中具結證稱：被告李春賢在九十九年九月十五日要造
    勢，伊沒有去，麻煩陳玉珠早一些原住民一起去，伊將錢交
    給陳玉珠，她還要分給楊秀韶、楊淑惠、楊淑貞。錢係伊給
    的，被告林清標說有空帶些人來湊熱鬧，陪一起去登記（九
    十九年九月十五日），伊說那天沒空，但後面住一些山地人
    想找他們去，伊說如果他們（山地人）沒去工作就沒關係，
    被告林清標說如果拿幾百元給他們做油錢就夠了等語；復於
    九十九年十月十五日偵查中，具結證稱：被告林清標向伊說
    ，如果拜託人家出來參加里長活動，給人家貼油錢等語，錢
    係伊出的，若是被告林清標未說前詞，伊應該不會給錢等語
    ；復於九十九年十一月二日偵查中供稱：伊口袋裡有二、三
    千元拿給陳玉珠，陳玉珠說她們四個人去；復於原審準備程
    序供稱：「我認罪，我的部分有發放六百元的走路工給陳玉
    珠、楊秀韶等人」等語（見他卷三第一六九、一七Ｏ、二四
    八、二四九頁，一一號偵卷第一二一頁，原審卷一第一四二
    頁背面）。同案被告陳玉珠於九十九年十一月二日偵查中供
    稱：張陳佳美拿給伊二千四百元，伊等共四個人，張陳佳美
    有請伊等支持李春賢等語（見一一號偵卷第一二一頁）。被
    告林清標於九十九年十月十五日偵查中，在當庭聽聞張陳佳
    美前開「補貼油錢」等證詞後，並隨即供稱：「我有跟她講
    ，拜託人家出來一次一百元，給人家貼一些油錢及防曬，不
    知她如何跟人說」等語，審視張陳佳美、林清標上開證詞、
    供詞，就其主要情節均大致相符，是以，同案被告張陳佳美
    找人並給錢，於九十九年九月十五日里長登記參選當日，為
    被告李春賢造勢，係出於被告林清標之授意，至為灼然，被
    告林清標於本院審理中，就張陳佳美部分（即事實二、( 三
    )2.部分）復執前詞再事爭執，顯不足取。
(六)基上，被告李春賢、林清標與同案被告張陳佳美、曾清泉、
    陳玉珠等人動員選民參加上開造勢活動，並提供顯已超過造
    勢活動合理費用之八百元或六百元不等之代價予與同案被告
    曾清泉、林松柏、陳景文、呂錦雄、邱慶賢、游森樟、林漢
    銘、陳玉珠、楊秀韶、楊淑惠、楊淑貞、黃素娥、陳家豪、
    陳阿泉、廖舒涵，依社會通常觀念及授受雙方之認知，自足
    以影響有投票權人投票之意向。從而，被告李春賢、林清標
    與同案被告張陳佳美、曾清泉、陳玉珠、不詳人士等人所交
    付選民之八百元或六百元，客觀上顯然與要求投票支持被告
    李春賢間具有一定之對價關係，而在行賄及受賄雙方主觀上
    ，均可認識該八百元或六百元確屬「約以投票權為一定之行
    使」之賄賂。
(七)按（修正前）公職人員選舉罷免法第九十條之一第一項之罪
    ，係以對於有投票權之人，行求、期約或交付賄賂或其他不
    正利益，而約其不行使投票權或為一定之行使為構成要件。
    至於約其不行使投票權或為一定行使之方式，究係明示、抑
    或默示，則非所問，最高法院九十三年度臺上字第三九六二
    號判決意旨可資參照。本案無論被告林清標、曾清泉、張陳
    佳美、陳玉珠、不詳人士等人交付上開八百元或六百元時，
    是否曾明言要求犯罪事實欄二(三)(四)所示之收受者投票支
    持被告李春賢，惟收受者既皆自承知悉被告林清標、曾清泉
    與同案被告張陳佳美、陳玉珠、不詳人士等人發送上開八百
    元、六百元之目的，即在於要求其等支持被告李春賢，換言
    之，被告李春賢、林清標、曾清泉、張陳佳美、陳玉珠、不
    詳人士等人與各該收受者之間，至少以默示之方式約定為投
    票權一定之行使，當無疑義。
(八)此外，復有茶葉禮盒照片五幀、芬芳茶葉行帳冊、走路工名
    單、九十九年九月十五日蒐證光碟翻拍照片、車籍資料在卷
    足稽，另有扣案之茶葉禮盒三袋（每袋均有二罐）可佐，足
    認被告林清標否認部分犯罪部分，並非可採，被告李春賢、
    林清標自白部分與事實相符。
(九)本案事證明確，被告李春賢、林清標犯行洵堪認定，應依法
    論科。
二、法律之適用部分：
(一)按投票行賄罪之處罰分別規定於刑法第一百四十四條及公職
    人員選舉罷免法第九十九條第一項，而公職人員選舉罷免法
    第九十九條第一項為刑法第一百四十四條之特別法，依特別
    法優於普通法之規定，應優先適用公職人員選舉罷免法。再
    按公職人員選舉罷免法第九十九條第一項所規定之投票行賄
    罪，以對於有投票權之人，行求、期約或交付賄賂或其他不
    正利益，而約其不行使投票權或為一定之行使者為構成要件
    。其行求、期約、交付行為，係屬階段行為。行求賄選階段
    ，僅屬行賄者單方意思表示之行為，不以相對人允諾為必要
    。至交付賄選階段，除行賄者有實行交付賄賂行為外，因對
    收受賄賂者，刑法第一百四十三條有投票受賄罪之處罰規定
    ，二者乃必要共犯中之對向犯，以二個以上之行為者，彼此
    相互對立之意思經合致而成立犯罪，雖不以收受者確已承諾
    ，或進而為一定投票權之行使為必要，仍須於行賄人交付賄
    賂或其他不正利益時，受交付之相對人對其交付之目的已然
    認識而予收受，其交付賄賂或其他不正利益之犯行始克成立
    ，行賄者方成立交付賄賂罪。如行賄者與受賄者無此意思合
    致或被拒絕時，則祇成立行求賄賂罪（最高法院九十七年度
    臺上字第五九九七號、九十三年度臺上字第二六七二號判決
    要旨足參）。
(二)核被告二人所為：
  1.被告李春賢、林清標就犯罪事實二(一)、(二)部分，均係犯
    公職人員選舉罷免法第九十九條第一項之對於有投票權之人
    行求賄賂罪；另關於犯罪事實二(三)、(四)部分，則皆犯公
    職人員選舉罷免法第九十九條第一項之對於有投票權之人交
    付賄賂罪。
  2.又，被告李春賢上開事實二(三)2.、二(三)3.及二(三)4.部
    分，檢察官起訴書相對應之犯罪事實欄四(三)、四(四) 及
    四(五)部分，固或係記載「李春賢對此部分之投票行賄犯行
    不知情」（即起訴書犯罪事實四(三)、四(四)部分，見起訴
    書第6頁第17行起至第7頁第5行止）、或未論敘被告李春賢
    與林清標及不詳年籍姓名之成年男子及成年女子是否有投票
    行賄之犯意聯絡（即起訴書犯罪事實四(五)部分，見起訴書
    第7頁第6至11行）；且檢察官起訴書其中證據並所犯法條欄
    二、論罪及求刑部分復論述：「…被告林清標、張陳佳美、
    陳玉珠就犯罪事實欄四、(三)部分；被告林清標與不詳年籍
    姓名之人就犯罪事實欄四、(四)及(五)部分，有犯意聯絡及
    行為分擔，均為共同正犯。」（見起訴書第19頁第21至24行
    ），顯見檢察官並未對被告李春賢上開犯罪事實二(三)2.、
    二(三)3.及二(三)4.部分為起訴，惟被告李春賢此部分犯行
    ，既與檢察官本件其餘已起訴且經本院認定有罪，亦即上開
    事實二(一)、二(二)、二(三)1.及二(四)部分，具有接續犯
    之一罪關係（詳見下述），基於審判不可分原則，被告李春
    賢此部分未經起訴之各該犯行，本院自得併予審究，附此敘
    明。
(三)被告李春賢、林清標就犯罪事實二部分，皆係同時觸犯公職
    人員選舉罷免法第九十九條第一項之投票行求賄賂罪、投票
    交付賄賂罪，然被告李春賢、林清標所侵害者僅為一國家法
    益，並未侵害數法益，僅成立單純一罪，均只論以交付賄賂
    罪一罪。又關於犯罪事實二(三)、(四)部分，被告李春賢、
    林清標與同案被告張陳佳美、曾清泉、陳玉珠行求賄賂之前
    階段行為為交付賄賂之後行為所吸收，不另論罪。
(四)被告李春賢、林清標與同案被告黃正雄就犯罪事實二(一)
    、(二)部分，被告李春賢、林清標與同案被告周宏、張菀真
    關於犯罪事實二(二)部分，被告李春賢、林清標與同案被告
    曾清泉就犯罪事實二(三)1.及(四)之對於有投票權之人交付
    賄賂部分，被告李春賢、林清標與同案被告張陳佳美、陳玉
    珠關於犯罪事實二(三)2.之對於有投票權之人交付賄賂部分
    ，被告李春賢、林清標就犯罪事實二（三）3.部分，被告李
    春賢、林清標與姓名年籍不詳之人關於犯罪事實二(三)4.部
    分，分別有犯意聯絡及行為分擔，互為共同正犯。
(五)按刑法於九十四年二月二日修正公布（九十五年七月一日施
    行）刪除連續犯規定之同時，對於合乎接續犯或包括一罪之
    情形，為避免刑罰之過度評價，已於立法理由說明委由實務
    以補充解釋之方式，發展接續犯之概念，以限縮數罪併罰之
    範圍。又按公職人員選舉罷免法第九十九條第一項對於有投
    票權之人行求、交付賄賂罪，就該罪規定之本來意涵而論，
    係在藉以防制賄選，以維護純淨之選風，而保障選舉之公正
    、公平與正確。從其犯罪構成要件觀察，係以對於有投票權
    之人行求、交付賄賂（即所謂「買票」），而約其不行使投
    票權或為一定之行使為其內涵。而賄選買票，依通常社會經
    驗，恆需分別對多數有投票權人同時或先後進行多次接續為
    同種類之賄選買票行為，始有可能獲得足以影響投票結果之
    票數。否則若僅對單一有投票權之人實行一次賄選行為，顯
    然無從達到其犯罪之目的，故多次投票行賄行為，在刑法刪
    除連續犯規定之前，通說係論以連續犯，然鑑於公職人員選
    舉，其前、後屆及不同公職之間，均相區隔，選舉區亦已特
    定，以候選人實行賄選為例，通常係以該次選舉當選為目的
    。是於刪除連續犯規定後，苟行為人主觀上基於單一之犯意
    ，以數個舉動接續進行，而侵害同一法益，在時間、空間上
    有密切關係，依一般社會健全觀念，難以強行分開，在刑法
    評價上，以視為數個舉動之接續實行，合為包括之一行為予
    以評價，較為合理，於此情形，即得依接續犯論以包括之一
    罪。否則，如係分別起意，則仍依數罪併合處罰，方符立法
    本旨（最高法院九十九年六月二十九日第五次刑事庭會議決
    議參照）。查被告李春賢、林清標均係基於單一之犯意，在
    特定單一之選區，為使特定單一之候選人李春賢當選之目的
    ，分別接續在相近之時間，以相同之模式向同選舉區上開有
    投票權之受賄者行求或交付賄賂，且侵害同一法益，依上說
    明，被告李春賢、林清標之數次行求或交付賄賂之行為，刑
    法評價上應均僅成立接續犯一罪，公訴意旨認其等所為應成
    立集合犯一罪，容有誤認。
(六)累犯：
    查被告李春賢前因偽造文書案件，經本院以九十六年度訴緝
    字第五四九號判決判處有期徒刑十月，減為有期徒刑五月確
    定，於九十七年四月十六日易科罰金執行完畢乙情，有臺灣
    高等法院被告前案紀錄表及刑案資料查註紀錄表在卷可按，
    其於受有期徒刑執行完畢後，五年以內故意再犯本案法定本
    刑有期徒刑以上之罪，為累犯，應依刑法第四十七條第一項
    規定加重其刑。
(七)被告李春賢、林清標所犯行求賄賂、交付賄賂罪，雖然危害
    選舉風氣並有礙民主制度之健全發展，然衡酌該等被告所為
    本案賄選行為，圖求之里長職位係屬最基層之公職服務工作
    ，其等賄選之財物，價值不大，且該等被告之投票行求、交
    付賄賂手段，如與其他謀求更高職位公職及對多人投票行賄
    案件之犯情相較，其等犯罪情節顯較輕微，則依據被告李春
    賢、林清標犯罪情節、時點客觀觀察，縱使科以法定最低本
    刑，仍嫌過重，其等犯罪情狀不無可憫，故就所犯之行求賄
    賂、交付賄賂罪，皆依刑法第五十九條規定減輕其刑。
三、撤銷原審判決及量刑之理由：
(一)原審認被告李春賢、林清標罪證明確，予以論罪科刑，固非
    無見。惟：
  1.按刑事審判採訴訟主義，法院不得就未經起訴之犯罪審判，
    其就起訴書所未記載之事實而得予以審判者，則以起訴效力
    所及之事實為限，必須認定未經起訴書所記載之事實成立犯
    罪，且與已起訴應論罪之事實具有單一性不可分之關係者，
    始得為之，此觀刑事訴訟法第二百六十七條、第二百六十八
    條規定自明：判決而有此種情形者，自應於理由內加以說明
    ，否則即足構成同法第三百七十九條第十四款前段所定，判
    決不載理由之當然違法（最高法院九十八年度台上字第三六
    二六號判決意旨參照）。原審判決認被告李春賢另有上開犯
    罪事實二(三)2.、二(三)3.及二(三)4.部分之犯行，但未說
    明被告李春賢就該部分犯罪事實雖未經起訴，然如何為起訴
    效力所及，而應併予審究之旨，依上說明，自有判決理由不
    備之違誤。
  2.按國民是否為公職人員選舉之選舉人而為有投票權之人，必
    須由有關政府機關依公職人員選舉罷免法第三章第一節（選
    舉人）、第二節（選舉人名冊）之規定，依法認定之，並非
    一般國民得以單憑自身體驗認知之事實（最高法院九十七年
    度台上字三七五五號判決意旨參照）。申言之，是否為「有
    投票權之人」，並非純以該國民是否居住設籍在各該選舉區
    內逕以認定，而應比對該選舉區之選舉人名冊，憑以一一審
    認。查，原審認「曾清泉、陳玉珠、楊秀韶、楊淑惠、楊淑
    貞、林松柏、陳景文、呂錦雄、邱慶賢、游森樟、林漢銘、
    黃素娥、陳家豪、陳阿泉、廖舒涵均設籍於改制前之社南村
    ，具有上揭選舉投票權」，顯未比對該選舉區之選舉人名冊
    （本院已依職權調閱選舉人名冊），以資確認曾清泉等十五
    人為有投票權之人，即有未洽，何況，本件尚有張添秀、羅
    秀香、吳坤松、李志遠四人為被告李春賢、林清標投票行求
    賄選之對象，則張添秀等人是否為該次選舉「有投票權之人
    」，原審判決疏未說明其認定此部分事實之證據，同有理由
    不備。
    被告二人上訴意旨，認原審量刑過重，及被告林清標否認部
    分犯行（事實二、(三)1.、(三)2.、(四)部分），雖均不可
    取，但原審判決關於被告李明賢、林清標部分既有上開可議
    之處，即應由本院撤銷改判。
(二)爰審酌選舉乃民主政治最重要之表徵，須由選民評斷候選人
    之才德、品行、學識、操守、政見而選賢與能，其攸關國家
    政治之良窳，影響國家根基及人民權利至深且鉅，不得使金
    錢或其他利益介入選舉，抹滅實行民主政治之真意，而賄選
    實為敗壞選風之主要根源，故世界各民主法治國家莫不懸為
    厲禁，全力遏止，治安機關有鑑於國內社會環境急速變遷，
    民眾法治觀念尚待加強，因此每逢選舉開始前，均利用各傳
    播媒體積極宣導政府查辦賄選之決心，並籲請全體候選人及
    民眾共同摒棄賄選，詎被告李春賢、林清標為尋求李春賢競
    選成功，不惜以身試法，對整體選舉風氣影響匪淺，所為誠
    屬不該，惟考量其等行賄對象、物品及手段平和之賄選情節
    ，犯後被告李明賢終能坦承犯行，被告林清標能坦承部分犯
    行等一切情狀，分別量處如主文第二項、第三項所示之刑，
    以資懲儆。
(三)褫奪公權：
    按犯本章之罪或刑法分則第六章之妨害投票罪，宣告有期徒
    刑以上之刑者，並宣告褫奪公權，此於公職人員選舉罷免法
    第一百十三條第三項定有明文。且此項褫奪公權之宣告，寓
    有強制性，為刑法第三十七條第二項之特別規定，不受宣告
    六月以上有期徒刑之限制，法院自應優先適用（惟宣告褫奪
    公權之期間仍為一年以上十年以下）。被告李春賢、林清標
    既分別因犯公職人員選舉罷免法第九十九條第一項之罪，而
    被論罪科處有期徒刑，自均應依據公職人員選舉罷免法第一
    百十三條第三項之規定及刑法第三十七條第二項規定，分別
    宣告褫奪公權如主文第二項、第三項所示。
(四)沒收〔犯罪事實二(一)、(二)行求賄賂部分〕：
  1.按應沒收之物，雖不論有無扣案均應宣告沒收，惟對於未扣
    案者，除有如全部或一部不能沒收時，應予追繳，或追徵其
    價額或以其財產抵償之特別規定外，以仍屬存在者，始得宣
    告沒收，對已不存在之物，即無從宣告沒收。（修正前）公
    職人員選舉罷免法第九十條之二第四項前段規定：預備或用
    以行求期約或交付之賄賂，不問屬於犯人與否，沒收之。其
    所謂預備用以行求期約或交付之賄賂，以該賄賂仍屬存在，
    始得據以宣告沒收（最高法院九十七年度臺上字第四六六號
    判決要旨參照)。
  2.扣案之茶葉禮盒共三袋（每袋均有二罐），乃員警於九十九
    年十月十一日上午，分別在證人張添秀、羅秀香、林清鏢住
    居所查扣，且係被告李春賢、林清標向證人張添秀、羅秀香
    、林清鏢行求賄賂之物，業經其等供明在卷，不問屬於犯人
    與否，均應依公職人員選舉罷免法第九十九條第三項規定，
    按各該行為人及共同正犯關係，於被告李春賢、林清標主刑
    後宣告沒收之。至被告李春賢、林清標、黃正雄向證人游森
    樟、李志遠、吳坤松行求賄賂之茶葉禮盒各一袋，暨被告李
    春賢、林清標、周宏、張菀真、黃正雄向證人李志遠、游森
    樟、吳坤松行求賄賂之水梨禮盒各十盒、一盒、一盒，均未
    扣案，且證人游森樟、李志遠、吳坤松亦陳明該等茶葉、水
    梨禮盒業已喝完、吃完或轉送他人而不存在，自不予宣告沒
    收。
、不另為無罪之諭知部分（被告林清標與同案被告周宏、張菀
    真共同交付賄賂予李巫阿足部分）：
一、公訴意旨略以：被告林清標與同案被告周宏、張菀真夫婦基
    於投票行賄之犯意聯絡，以發放一百元現金之方式動員，由
    同案被告周宏、張菀真於九十九年九月十五日上午動員已然
    認知上開行賄意思之李巫阿足參加造勢活動，並在參加前即
    發放走路工一百元予李巫阿足（李巫阿足部分業經原審判決
    無罪確定），被告李春賢則在造勢活動時發言要求參加者投
    票支持。因認被告林清標此部分涉犯公職人員選舉罷免法第
    九十九條第一項之對於有投票權之人交付賄賂罪嫌。
二、按犯罪事實應依證據認定之，無證據不得認定犯罪事實；不
    能證明被告犯罪或其行為不罰者，應諭知無罪之判決，刑事
    訴訟法第一百五十四條第二項、第三百零一條第一項分別定
    有明文。次按事實之認定，應憑證據，如未能發現相當證據
    ，或證據不足以證明，自不能以推測或擬制之方法，以為裁
    判基礎。且認定犯罪事實所憑之證據，雖不以直接證據為限
    ，間接證據亦包括在內；然而無論直接或間接證據，其為訴
    訟上之證明，須於通常一般之人均不致有所懷疑，而得確信
    其為真實之程度者，始得據為有罪之認定，最高法院四十年
    臺上字第八六號、七十六年臺上字第四九八六號判例可資參
    照。
三、公訴人認被告林清標此部分涉有投票行賄犯行，無非係以同
    案被告周宏、張菀真、李巫阿足於警、偵訊之供述為其主要
    論據。
四、訊據同案被告周宏、張菀真、李巫阿足固坦稱彼此有交付、
    收受現金一百元等情不諱，惟伊等與被告林清標均堅決否認
    有何公訴人所指之犯行，被告林清標辯稱：其不知此事等語
    ；同案被告周宏、張菀真辯解：九十九年九月十五日上午伊
    二人要去登記造勢時，在李巫阿足家門口遇到李巫阿足，就
    對她說如果有空就一起去衝人氣，因李巫阿足說機車沒油，
    所以周宏才給李巫阿足一百元加油，並沒有叫李巫阿足要支
    持李春賢等詞；同案被告李巫阿足則辯以：當天是周宏、張
    菀真叫渠去湊熱鬧、衝人氣，渠說機車要加油，周宏就給渠
    一百元讓渠先去加油，沒有叫渠支持李春賢等語。經查：
(一)按被告或共犯之自白，不得作為有罪判決之唯一證據，仍應
    調查其他必要之證據，以察其是否與事實相符，刑事訴訟法
    第一百五十六條第二項定有明文，其立法意旨乃在防範被告
    或共犯自白之虛擬致與真實不符，故對自白在證據上之價值
    加以限制，明定須藉補強證據以擔保其真實性。
(二)觀之同案被告周宏、張菀真、李巫阿足歷次於警詢、偵訊、
    準備程序、審理時之供述，暨伊等於原審審理時以證人身分
    具結所為之證述，均稱：伊等於九十九年九月十五日上午所
    交付、收受之一百元，純屬機車加油錢，雙方係巧遇，臨時
    起意相約去湊人氣，並未約定要投票支持李春賢等語明確，
    且互核一致。又被告林清標亦於原審審理時，以證人身分具
    結證陳：其沒有與周宏、張菀真討論要以什麼方式幫李春賢
    助選，也沒有跟周宏、張菀真講過要他們去找人，給參加的
    人相當的費用來幫李春賢助選，事後周宏、張菀真並沒有跟
    其說過他們自己拿錢出來幫李春賢造勢，而來跟其請款，且
    其也沒有以發放一百元的方式給選民，是給六百元等詞甚詳
    （見原審卷二第十一頁背面至第十二頁背面）。
(三)再佐以同案被告張陳佳美於偵訊時，以證人身分具結所證：
    給一人六百元是單純參加這次的錢，沒有講到下一次等語，
    且被告曾清泉也以證人身分具結證陳：八百元是參加一次，
    參加二次是拿一千六百元等詞在卷（見他卷三第二四八、二
    四九頁），足見本案賄選金額乃六百元至八百元不等，並非
    一百元無訛。綜上各情以參，同案被告周宏、張菀真、李巫
    阿足辯稱該一百元係加油錢，應非子虛，堪可採信。
(四)綜觀全卷，公訴人所舉之證據既不足以證明被告林清標與同
    案被告周宏、張菀真確有此部分投票行賄行為，此外，本院
    復查無其他積極證據，足資認定被告林清標有此部分公訴意
    旨指摘之犯行，惟公訴人認被告林清標此部分交付賄賂如成
    立犯罪，與前揭業經論罪科刑之交付或行求賄賂部分有單純
    一罪關係，爰就被告林清標此部分犯行，均不另為無罪之諭
    知。
據上論結，應依刑事訴訟法第三百六十九條第一項前段、第三百
六十四條、第二百九十九條第一項前段，公職人員選舉罷免法第
九十九條第一項、第三項、第一百十三條第三項，刑法第十一條
前段、第二十八條、第四十七條第一項、第五十九條、第三十七
條第二項，判決如主文。
本案經檢察官李斌到庭執行職務。
中    華    民    國   100    年    11    月    22    日
            刑事第九庭    審判長法  官  劉  登  俊
                                法  官  陳  得  利
                                法  官  陳  宏  卿
以上正本證明與原本無異。
如不服本判決應於收受送達後10日內向本院提出上訴書狀，其未
敘述上訴之理由者，並得於提起上訴後10日內向本院補提理由書
（均須按他造當事人之人數附繕本）「切勿逕送上級法院」。

                                書記官  林  振  甫
中    華    民    國   100    年    11    月    22    日
附錄本判決論罪科刑法條：
公職人員選舉罷免法第99條：
對於有投票權之人，行求期約或交付賄賂或其他不正利益，而約
其不行使投票權或為一定之行使者，處3年以上10年以下有期徒
刑，得併科新臺幣1百萬元以上1千萬元以下罰金。
預備犯前項之罪者，處 1 年以下有期徒刑。
預備或用以行求期約或交付之賄賂，不問屬於犯人與否，沒收之
。
犯第1項或第2項之罪，於犯罪後6個月內自首者，減輕或免除其
刑；因而查獲候選人為正犯或共犯者，免除其刑。
犯第1項或第2項之罪，在偵查中自白者，減輕其刑；因而查獲候
選人為正犯或共犯者，減輕或免除其刑。
附表一（神岡鄉社南村選舉人名冊對照表）
┌──┬────┬─────────────────────────┐
│編號│姓    名│臺中市選舉委員會函附臺中市第 1 屆市長、議員暨里長 │
│    │        │選舉（神岡鄉社南村）選舉人名冊影本之所在頁次、編號│
├──┼────┼─────────────────────────┤
│1   │張添秀  │第14頁、第01號                                    │
├──┼────┼─────────────────────────┤
│2   │張羅秀香│第4頁、第10號                                     │
├──┼────┼─────────────────────────┤
│3   │吳坤松  │第15頁、第12號                                    │
├──┼────┼─────────────────────────┤
│4   │游森樟  │第20頁、第03號                                    │
├──┼────┼─────────────────────────┤
│5   │李志遠  │第21頁、第05號                                    │
├──┼────┼─────────────────────────┤
│6   │林清鏢  │第9頁、第11號                                     │
├──┼────┼─────────────────────────┤
│7   │曾清泉  │第12頁、第01號                                    │
├──┼────┼─────────────────────────┤
│8   │陳玉珠  │第6頁、第02號                                     │
├──┼────┼─────────────────────────┤
│9   │楊秀韶  │第8頁、第12號                                     │
├──┼────┼─────────────────────────┤
│10  │楊淑惠  │第6頁、第04號                                     │
├──┼────┼─────────────────────────┤
│11  │楊淑貞  │第6頁、第06號                                     │
├──┼────┼─────────────────────────┤
│12  │林松柏  │第13頁、第15號                                    │
├──┼────┼─────────────────────────┤
│13  │陳景文  │第10頁、第05號                                    │
├──┼────┼─────────────────────────┤
│14  │呂錦雄  │第3頁、第06號                                     │
├──┼────┼─────────────────────────┤
│15  │邱慶賢  │第11頁、第02號                                    │
├──┼────┼─────────────────────────┤
│16  │林漢銘  │第5頁、第08號                                     │
├──┼────┼─────────────────────────┤
│17  │黃素娥  │第18頁、第01號                                    │
├──┼────┼─────────────────────────┤
│18  │陳家豪  │第19頁、第15號                                    │
├──┼────┼─────────────────────────┤
│19  │陳阿泉  │第7頁、第09號                                     │
├──┼────┼─────────────────────────┤
│20  │廖舒涵  │第16頁、第03號                                    │
├──┼────┼─────────────────────────┤
│21  │李巫阿足│第17頁、第12號                                    │
└──┴────┴─────────────────────────┘
附表二（神岡鄉社口村選舉人名冊對照表）
┌──┬────┬─────────────────────────┐
│編號│姓    名│臺中市選舉委員會函附臺中市第 1 屆市長、議員暨里長 │
│    │        │選舉（神岡鄉社口村）選舉人名冊影本之所在頁次、編號│
├──┼────┼─────────────────────────┤
│1   │高長新  │第22頁、第08號                                    │
└──┴────┴─────────────────────────┘